臺灣高等法院民事判決　　　　　　　　 95年度再易字第176號
再審原告　　丙○○○
再審被告　　新竹縣竹北市府前自辦市地重劃會
法定代理人　甲○○
訴訟代理人　吳聖欽律師
複代理人　　乙○○
上列當事人間拆屋還地等事件，再審原告對於中華民國95年11月
6日本院95年度再易字第109號確定判決(含本院94年度再易字第
147號、94年度上易字第297號、臺灣新竹地方法院94年度訴字第
30號等判決)，提起再審，本院判決如下：
    主      文
再審之訴駁回。
再審訴訟費用由再審原告負擔。
    理      由
一、再審原告起訴主張：再審被告代位原第一審被告泉辰股份有
    限公司（下稱泉辰公司）起訴確認新竹縣竹北市○○段1203
    地號土地上，門牌號碼新竹縣竹北市○○里○○路888 巷7
    號房屋（下稱系爭房屋）如原判決附圖複丈成果圖所示
    CDEGH連線範圍，面積103.82平方公尺及複丈成果圖所示
    HGFIJ連線範圍，面積79.02平方公尺之所有權為泉辰公司所
    有。惟再審原告的房屋範圍依95年度再易字第109號判決中
    所提出之竹北地政事務所土地複丈成果圖，是針對再審原告
    的房屋範圍測量，並且是依本案第一審 (臺灣新竹地方法院
    94年度訴字第30號判決)裁定附圖比對再審原告的房屋範圍
    重新測量，再將再審原告的房屋範圍分成A、B、C、D，其中
    A、B是本案再審原告系爭的房屋範圍；第一審判決對系爭房
    屋所有權非屬再審原告，得心證之理由以「按房屋納稅義務
    人，並非必為房屋所有人」為判決基礎，實有民事訴訟法第
    496條第1項第1款規定「適用法規顯有錯誤」之再審理由。
    蓋民國61年間系爭房屋土地，依土地登記書為再審原告前手
    魏萬車所有 (再證一)，再審原告前手的房屋登記使用日期
    為61年3月 (95年度再易字第109號之再證四)，再審原告前
    手在自己的土地興建自己的房屋為直接事實證據，有土地登
    記書及房屋登記使用日期書為證，並有承包人屬實聲明書作
    證 (再證二)及再審原告家人可作證，依最高法院41年台上
    字第1039號判例，再審原告前手為系爭房屋之合法所有權人
    。又再審原告前手在自己的土地興建自己的房屋，為房屋所
    有人，再審原告前手依最高法院43年台上字第562號判例，
    自須繳稅，亦有繳稅之事實。又竹北實施建築管理是民國61
    年10月2日 (新竹縣政府94年8月19日府工建字第0940107017
    號函參照)，再審原告前手的系爭房屋使用日期為民國61年3
    月，故民國61年3月竹北是未施行登記之區域，再審原告前
    手依最高法院43年台上字第790號判例、物權編施行法第2條
    、第3條第2項，為系爭房屋所有權人受憲法第15條保障。又
    再審原告的家人可作證再審原告前手在自己的土地興建自己
    的房屋，且係物權編所定之物權在登記施行前興建完畢及使
    用，再審原告的家人依最高法院40年台上字第1192號判例，
    具有證人能力而得證明再審原告有房屋所有權，再審原告受
    憲法第15條保障。又再審原告在民國79年8月24日繼承，且
    泉辰公司之全部前手均聲明所有權為再審原告前手所有 (
    再證三、再證四)，故依最高法院40年台上字第1001號及35
    年京上字第1681號判例，泉辰公司及再審被告不能因泉辰公
    司前手登記錯誤而取得所有權，造成剝奪真正權利人之權利
    。再者，系爭房屋既屬再審原告所有，則泉辰公司主張其係
    依法院拍賣程序取得所有權，依最高法院30年上字第2203號
    判例，泉辰公司及再審被告自然無所有權。又再審被告無論
    是否知情出賣系爭房屋之人非所有權人，依最高法院19年上
    字第2448號判例，均不能發生物權移轉之效力，並依最高法
    院19年上字第359號判例，再審被告及泉辰公司自難徒以已
    經登記為藉口。又再審原告並無自認所有權為再審被告所有
    ，確定判決違反最高法院51年台上字第101號判例及民法第
    98條。又依95年度再易字第109號判決之再證16至再證20，
    辦理房屋贈與，土地代書等相關機關均依法辦理，所有權是
    再審原告的，可資證明。且依同判決之再證10、再證9、再
    證4、再證7，再審原告前手的房屋從自地自建完畢後，向政
    府登記房屋財產、使用日期、納稅為建築物管理實施前之法
    律規定，再審原告符合物權編施行法第2條、第3條第2項之
    規定，再審原告為系爭房屋之所有權人，爰依民事訴訟法第
    496條第1項第1款、第13款及第497條、第498條之規定，提
    起再審之訴等語。並求為判決：(一)將本院95年度再易字第
    109號、94年度再易字第147號、94年度上易字第297號、臺
    灣新竹地方法院94年度訴字第30號之判決廢棄。(二)上廢棄部
    分再審被告在前程序第一審之訴駁回。(三)上廢棄部分前程序
    第一、二審及前所有再審全部訴訟費用均由再審被告負擔。
二、再審被告辯稱：再審原告並未於訴狀中表明確定判決何處符
    合民事訴訟法第496條第1項各款及第497條之再審原因，其
    訴並不合法等語。並聲明：(一)再審之訴駁回。(二)再審訴訟費
    用由再審原告負擔。
三、按對於確定終局判決，如有適用法規顯有錯誤，固得依民事
    訴訟法第496條第1項第1款規定，提起再審之訴。惟所謂「
    適用法規顯有錯誤」係指確定判決違背法規或現存判例解釋
    者為限，不包括漏未斟酌證據及認定事實錯誤之情形在內(
    最高法院57年台上第1091號判例、63年台上字第880號判例
    意旨參照)，另判決理由不備、取捨證據失當、調查證據欠
    週，亦不包括在民事訴訟法496條第l項第l款適用法規顯有
    錯誤之範圍內。再審原告雖主張確定判決有適用法規顯有錯
    誤情形，惟其所指摘者均為原確定判決對房屋所有權誰屬問
    題，有事實認定有錯誤、漏未審酌證據、取捨證據失當情形
    ，依上開判例見解，不能認為係屬適用法規顯有錯誤，則再
    審原告依民事訴訟法第496條第1項第1款規定提起
    本件再審，即屬不能准許。
四、次按民事訴訟法第496條第1項第13款所謂「發現未經斟酌之
    證物或得使用該證物者」，係指前訴訟程序事實審言詞辯論
    終結前已存在之證物，因當事人不知有此，致未經斟酌，現
    始知之，或雖知有此而不能使用，現始得使用者而言，且必
    以該證物若經斟酌可受較有利益之裁判者為限。若在前訴訟
    程序事實審言詞辯論終結前尚未存在之證物，即無所謂發現
    或得使用新證物可言，且若其證據在前訴訟程序中業已提出
    ，經法院審核不予採取者，自不得據為再審之理由。再審原
    告所提出之陳慶霖屬實聲明書（再證2號），其作成日期為
    確定判決後之95年11月20日，在前訴訟程序事實審言詞辯論
    終結前尚未存在，故不能認為係屬發現或得使用新證物。再
    審原告所提出之魏周和妹聲明書及魏清煌聲明書（再證3、4
    號），均曾於本院94年度上易字第297號、94年度再易字第
    147 號案件中提出，依上開說明，亦非屬發現或得使用之新
    證物。至於再審原告提出之土地登記書第329頁（再證1號）
    ，與本院94年度上易字第297號卷148頁之書證6號之土地登
    記書第209頁，係由相同之土地登記書所印出，再審原告對
    此土地登記書之存在不能諉為不知，且衡情應無不能使用之
    情形。再審原告既未主張並証明其於前訴訟程序中不知該證
    物存在或雖知有此而不能使用之事實，則此證物亦不能認為
    係屬發現或得使用之新證物。再審原告所提證物均不合於民
    事訴訟法第496條第1項第13款所定之再審要件，其主張有民
    事訴訟法第496條第1項第13款之再審理由，並不足採。
五、再按對於第二審確定終局裁判，如就足影響於判決之重要證
    物漏未斟酌者，固得依民事訴訟法第497條規定，提起再審
    之訴。而所謂「重要證物漏未斟酌」係指當事人在前訴訟程
    序已經提出，確定判決漏未於判決理由中斟酌，且該項證物
    如經斟酌，原判決將不致為如此之論斷者，始足當之，若縱
    經斟酌亦不足影響原判決之內容，或原判決曾於理由中說明
    其為不必要之證據者，即與本條規定之要件不符。再審原告
    所提出之再証1號土地登記書第329頁及再証2號陳慶霖聲明
    書，均未於前訴訟程序中提出，不合於「重要證物漏未斟酌
    」要件。再審原告所提出之魏周和妹聲明書及魏清煌聲明書
    （再證3、4號），雖曾於本院94年度上易字第297號、94年
    度再易字第147號案件中提出，惟此證物均經該案法官審酌
    後，於本院94年度上易字第297號判決理由欄第九項、94年
    度再易字第147號判決理由欄第五項載明：「本件為判決基
    礎之事證已臻明確，兩造其餘攻擊防禦方法，經審酌核與判
    決結果無影響者，無庸一一贅敘」等語，前訴訟程序即已審
    酌再審原告所提之此二證物對於該判決論斷之影響，自難謂
    原確定判決漏未斟酌再審原告所提上開證物。因此，再審原
    告主張有民事訴訟法第497條之再審事由而提起本件再審之
    訴，亦無可採。
六、末按民事訴訟法第498條規定：為判決基礎之裁判，如有同
    法第496條、第497條所定之情形者，得據以對於該判決提起
    再審之訴。所謂「為判決基礎之裁判」，係指確定之終局判
    決以有再審事由之裁判為根據，若無此裁判其終局判決之結
    果即非如此者而言。故同一案件之前審判決，應非此之所謂
    為確定判決基礎之裁判。本件原確定判決並未以他案裁判為
    重要基礎事實而為判決之依據，再審原告據此提起再審之訴
    ，亦無理由。
七、綜上所述，本件再審之訴顯無理由，應予駁回，依民事訴訟
    法第502條第2項規定不經言詞辯論為之。
八、據上論結，本件再審之訴為無理由，依民事訴訟法第502條
    、第78條判決如主文。
中　　華　　民　　國　　96　　年　　1 　　月　　24　　日
                    民事第十三庭
                        審判長法　官　陳駿璧
　　　　　　　　　　　        法　官　李媛媛
　　　　　　　　　　　        法　官  高鳳仙
正本係照原本作成。
不得上訴。
中　　華　　民　　國　　96　　年　　1 　　月　　25　　日
　　　　　　　　　　  　　　　書記官　黃慶霽
